【裁判字號】    98,保險,6
【裁判日期】    980427
【裁判案由】    給付保險金
【裁判全文】
臺灣士林地方法院民事判決               98年度保險字第6號
原      告  甲○○
被      告  國泰人壽保險股份有限公司
法定代理人  丙○○
訴訟代理人  乙○○
上列當事人間給付保險金事件，本院於民國98年4 月13日言詞辯
論終結，判決如下：
    主      文
原告之訴駁回。
訴訟費用新臺幣柒萬陸仟貳佰肆拾元由原告負擔。
    事實及理由
一、本件原告起訴主張：訴外人即伊配偶黃麗玲於民國90年5 月
    22日簽立人身保險要保書，以伊為被保險人，與被告成立保
    單號碼為0000000000號人身保險契約（下稱「系爭995 號契
    約」），惟未經伊書面同意，依保險法第105 條之規定，應
    屬無效，致伊受有無法獲得契約利益之損害新臺幣（下同）
    320 萬元；被告嗣於92年5 月21日擅自變更伊為系爭995 號
    契約之要保人，且未經伊書面承認，依保險法第106 條之規
    定，亦屬無效，並使伊受有無法獲得契約利益之損害320 萬
    元；黃麗玲嗣於93年8 月23日因癌症死亡，系爭995 號契約
    之保險條件成就，被告應給付理賠金60萬元。又黃麗玲於90
    年9 月13日簽立人身保險要保書，以伊為被保險人，與被告
    成立保單號碼為0000000000號人身保險契約（下稱「系爭58
    8 號契約」，並與系爭995 號契約合稱「系爭契約」），亦
    未經伊書面同意，依保險法第105 條之規定，應屬無效，致
    伊受有無法獲得契約利益之損害30萬元，被告並應負締約過
    失之損害賠償責任30萬元。爰依民法第113 條、第245 條之
    1 及系爭995 號契約，訴請被告給付760 萬元等語。並聲明
    ：被告應給付原告760 萬元。
二、被告則以：原告已於系爭995 號契約之要保書（下稱「系爭
    9 95號要保書」）及其變更要保人申請書（下稱「變更申請
    書」）、系爭588 號契約之要保書（下稱「系爭588 號要保
    書」，並與系爭995 號要保書合稱「系爭要保書」）上被保
    險人欄親自簽名，原告主張系爭契約及要保人變更均無效，
    容有誤會。又原告並未舉證證明其因系爭契約無效而受有任
    何損害，況原告既主張其未於系爭要保書及變更申請書上簽
    名，則其即非系爭契約之當事人，更不可能因系爭契約或變
    更無效而受損害，是原告請求伊賠償其所受之損害共700 萬
    元，均屬無據。另黃麗玲非系爭995 號契約之被保險人，該
    契約之保險事故並未發生，則原告請求給付理賠金亦屬無據
    等語，資為抗辯。並聲明：原告之訴駁回。
三、兩造不爭執之事實：
  (一)黃麗玲於90年5月22日簽立系爭995號要保書，以原告為被保
    險人，與被告成立系爭995號契約。
  (二)黃麗玲嗣於92年5 月21日簽立變更申請書，變更原告為系爭
    995號契約之要保人。
  (三)黃麗玲於90年9月13日簽立系爭588號要保書，以原告為被保
    險人，與被告成立系爭588號契約。
  (四)黃麗玲為原告之配偶，於93年8月23日因癌症死亡。
四、得心證之理由：
    原告主張系爭要保書及變更申請書未經伊書面同意及承認，
    均屬無效，並致伊受有無法獲得保險契約利益之損害共700
    萬元，且系爭995 號契約之理賠條件業已成就，被告應給付
    60萬元理賠金等語，惟為被告所否認，並以前揭情詞置辯。
    是本件爭點即為：(一)系爭要保書及變更申請書是否未經原告
    書面同意及承認而無效？(二)如果無效，原告得否請求被告給
    付共700 萬元之損害？(三)系爭995 號契約之保險事故是否業
    已發生？茲分述如下：
  (一)按無效法律行為之當事人，於行為當時知其無效，或可得而
    知者，應負回復原狀或損害賠償之責任，民法第113 條固定
    有明文。次按民法第245 條之1 第1 項規定：「契約未成立
    時，當事人為準備或商議訂立契約而有左列情形之一者，對
    於非因過失而信契約能成立致受損害之他方當事人，負賠償
    責任：一就訂約有重要關係之事項，對他方之詢問，惡意隱
    匿或為不實之說明者。二知悉或持有他方之秘密，經他方明
    示應予保密，而因故意或重大過失洩漏之者。三其他顯然違
    反誠實及信用方法者。」固亦為締約過失請求賠償之依據。
    惟按得依上開規定請求損害賠償之人，均係以契約當事人為
    限。本件原告主張系爭要保書及變更申請書是否未經原告書
    面同意及承認而無效，已為被告所否認，且系爭契約及變更
    申請書縱屬無效，原告既非系爭契約之當事人，亦未舉證證
    明其因系爭契約及變更申請書無效而受有何等之損害，自不
    得依上開規定請求被告賠償其所受之損害共700 萬元。
  (二)黃麗玲僅係系爭995 號契約之要保人，而非被保險人，是其
    雖因罹患癌症而死亡，尚不得謂系爭995 號契約之保險事故
    業已發生。況原告既主張系爭995 號契約因未經伊書面同意
    為被保險人而無效，且其並非系爭995 號契約之要保人或被
    保險人身故時之受益人，自不得以發生系爭995 號契約所約
    定之保險事故為由，請求被告給付該契約之理賠金60萬元，
    且此與原告是否基於不作為之請求權無關。
  (三)本件爭點(二)、(三)既經認定如上，則爭點(一)即無庸再予審酌，
    附此敘明。
  (四)綜上所述，原告既非系爭契約之當事人，亦未舉證證明其因
    系爭契約及變更申請書無效而受有何等之損害，又系爭995
    號契約之保險事故尚未發生，且原告亦非該契約之要保人或
    被保險人身故時之受益人，均如前述，從而，原告依民法第
    113條、第245條之1及系爭995號契約，訴請被告給付共700
    萬元之損害賠償及60萬元之理賠金，即屬無據，為無理由，
    應予駁回。
五、本件訴訟費用額確定為7萬6,240元（即原告預繳之第一審裁
    判費7萬6,240元），並應由原告負擔。
六、本件判決基礎已臻明確，兩造其餘之攻擊防禦方法及訴訟資
    料經本院斟酌後，核與判決不生影響，無一一論述之必要，
    併予敘明。
據上論結，原告之訴為無理由，依民事訴訟法第78條、第87條第
1項，判決如主文。
中    華    民    國    98    年    4     月    27    日
                  民事第二庭  法  官  張國勳
以上正本證明與原本無異。
如對本判決上訴，應於判決送達後20日內向本院提出上訴狀。
中    華    民    國    98    年    5     月    4     日
                              書記官  周玉惠


司法院資訊處製作；財團法人民間司法改革基金會備份。
